【裁判字號】    97,訴,383
【裁判日期】    980209
【裁判案由】    返還訂金
【裁判全文】
臺灣屏東地方法院民事判決               97年度訴字第383號
原      告  甲○○
訴訟代理人  陳彥勝律師
複代理人    孔福平律師
被      告  乙○○
訴訟代理人  侯勝昌律師
            楊靖儀律師
            林慶雲律師
上列當事人間返還訂金事件，本院於民國98年1 月19日言詞辯論
終結，判決如下：
    主  文
被告應給付原告新台幣貳佰柒拾伍萬元，及自民國九十七年六月
十一日起至清償日止，按年息百分之五計算之利息。
訴訟費用由被告負擔二分之一，餘由原告負擔。
原告其餘之訴駁回。
    事實及理由
一、原告主張：其於民國（下同）96年11月15日以新台幣（下同
    ）275 萬元，購買被告所有坐落屏東市○○段第1506號，面
    積836 平方公尺土地（下稱系爭土地），並訂定土地買賣契
    約（下稱系爭買賣契約）。嗣原告並簽交發票日各為96年11
    月8 日、96年11月15日，金額各為100 萬元、175 萬元之2
    紙支票予被告兌現。惟96年12月4 日申請地政機關鑑界時，
    卻發現系爭土地上有廢棄道路，其旁又有既成道路，不但無
    法指出建築線，致無法建築，且日後建屋時又需保留既成道
    路退縮建築，被告卻於訂約前未曾告知上開事實。被告所交
    付之物，顯有重大瑕疵，原告業已於97年5 月7 日以屏東崇
    蘭郵局第63號存證信函通知被告，並已為終止契約之意思表
    示，惟被告迄今置之不理，爰以訴狀繕本送達時為解除契約
    之意思表示，並請求被告返還前已收受之275 萬元，復依兩
    造所訂契約第6 條之約定，被告應賠償原告既收金額壹倍之
    違約金。並聲明：被告應給付原告550 萬元，及自訴狀繕本
    送達翌日即97年6 月11日起至清償日止，按年息百分之5計
    算之利息。
二、被告抗辯：本件土地鑑界程序已於96年12月4 日由被告向地
    政機關申請並由地政人員實地鑑界完成，原告於其寄發之存
    證信函說明一中亦承認此節，故依系爭買賣契約第貳條約定
    ，原告即應給付期款275 萬元予被告，然原告卻執建築線之
    問題拒絕付款，經被告數次口頭催告付款或委託本件買賣承
    辦代書劉淑英轉知付款，原告仍執前揭建築線問題拒絕，嗣
    後原告竟於97年5 月7 日片面以存證信函通知終止雙方合約
    並要求返還已給付之價金，明顯違背雙方合約之約定，故被
    告始於97年5 月10日寄發存證信函告知原告因其已違約故被
    告依系爭買賣契約第七條約定沒收其既付金275 萬元。又系
    爭買賣契約並未約定需嗣建築線指定完成後原告才有付款之
    義務，亦未約定被告有負責建築線申請之義務，況建築線是
    否指定與申請建築執照相關，與本件買賣則無任何關係，無
    礙兩造契約之履行。甚且，被告早已將相關證件資料交給代
    書，只要原告依約在鑑界完成後給付期款275 萬元予被告，
    兩造即可辦理產權轉移過戶事宜，完成本件買賣。是以，本
    件並無任何給付不能之情事，原告上揭主張無理由。又原告
    所指該土地內有廢棄道路一事，依屏東縣建築管理自治條例
    第6 條所示，只要向縣政府提出廢止之申請，並經縣政府公
    告一個月徵求異議即得申請廢止原巷道，故該土地內有無廢
    棄道路與本件買賣是否給付不能完全無涉；其次，該土地旁
    有既成道路此一現況，原告於購買當時早已明知且亦已簽約
    ，如今卻佯稱毫不知悉，顯係羅織之詞，縱認原告事先不知
    ，而認交付之土地有瑕疵，原告未定期催告補正，自不得解
    除契約，是以原告主張解除契約回復原狀並要求賠償一倍之
    違約金並無理由。並聲明：原告之訴駁回。
三、兩造不爭執事項：
(一)、兩造於96年11月15日簽訂系爭買賣契約。
(二)、被告確有收受原告所簽發之支票2 紙，作為定金及部分價金
    之支付，金額共計為275萬元。
四、本件爭點：系爭買賣契約之土地因上有廢棄道路以致無法指
    定建築線是否已致兩造土地買賣契約失其通常之效用，而得
    解除系爭土地買賣契約？
五、本院之判斷：
(一)、按物之出賣人對於買受人，應擔保其物依第373 條之規定危
    險移轉於買受人時無滅失或減少其價值之瑕疵，亦無滅失或
    減少其通常效用或契約預定效用之瑕疵，民法第354 條第1
    項固定有明文。又所謂「物之瑕疵」係指存在於物之缺點而
    言，凡依通常交易觀念，或依當事人之決定，認為物應具備
    之「價值」、效用、或品質而不具備者，即為物有瑕疵，且
    不以「物質上」應具備者為限（最高法院73年台上字第1173
    號判例資參）。次按買賣因物有瑕疵，而出賣人依前五條之
    規定應負擔保之責者，買受人得解除契約，或請求減少價金
    ，但依情形，解除契約顯失公平者，僅得請求減少價金，民
    法第359條分別定有明文。」
(二)、原告主張系爭土地因鑑界後發現有廢棄道路而無法指定建築
    線，致無法建築，不符原告當初購買系爭土地之預定開發形
    式，且其以此項瑕疵為由，於97年5 月7 日以存證信函通知
    被告補正，迄今仍未補正，被告亦未返還已付價款等情，被
    告則以前揭詞置辯。經查，系爭土地上有廢棄道路以致無法
    指定建築線一節，業經屏東縣政府函稱：屏東市○○段1506
    地號等1 筆土地建築線指定乙案，本府以97年4 月28日屏府
    建都住字第0970079484號函說明：「申請土地上尚有本府81
    年8 月25日以81屏府建都字第970 號函指定有案之現有巷道
    ，應請先行依照屏東縣建築管理自治條例第6 條相關規定申
    辦廢道改道後再行申建築線指示。」，此有該府97年12月11
    日屏府建都住字第0970242974號函在卷可稽（見本院卷第
    77-90 頁），顯認系爭土地上現確有屏東縣政府指定有案之
    現有巷道存在，依上開函示所稱，若欲申請指定建築線，應
    依相關法規申辦廢道改道後始得為之。系爭土地現既無法指
    定建築線，即未能申請建築執照亦即未能開發興建房屋，則
    被告所交付予原告之土地即不具備契約通常效用，顯有瑕疵
    。原告主張其於訂立買賣契約時，並不知有此瑕疵等語，被
    告則辯稱原告於事先即已知悉有此瑕疵，經查，上開廢棄道
    路，位於系爭土地內，而系爭土地之現況為雜草，二造均不
    知悉有廢棄道路存在等情，此為被告於開庭所自承，則其辯
    稱原告事先即知悉有廢棄道路存在，顯不可採。再者，原告
    主張其於97年5 月7 日以存證信函通知被告系爭土地有上開
    無法指定建築線之情，業經原告提出屏東崇蘭郵局0006 3號
    存證信函為證（見本院卷第16至18頁），被告不否認有收受
    上開存證信函，惟以該存證信函並無通知補正之意思云云，
    經查，「解釋意思表示，應探求當事人之真意，不得拘泥於
    所用之辭句」民法第98條定有明文，上開存證信函內容雖未
    有明文記載要求被告就瑕疵為補正之意思，惟其內容有載明
    「系爭土地無法指定建築線，多次電告祈希貴我雙方協議」
    等語，就該文義觀之，顯係要求被告就此瑕疵為補正，自應
    認原告已為催告之法律行為。末按，系爭契約其他特約第2
    條約定：「土地係空地，移交時，乙方（即被告）負責申請
    鑑界依實測現況點交。」此有系爭買買契約書在卷可稽（見
    本院卷第11頁），則契約時已載明為空地，惟被告交付之土
    地竟有廢棄道路存在，顯與空地之本旨不符，被告自應負物
    之瑕疵責任，原告業已催告被告為瑕疵之補正，於97年5 月
    迄原告聲請調解時即97年6 月業已經過1 個月的時間，應認
    已有相當的時間，被告仍未為補正，原告依法請求解除契約
    ，顯屬有據。
(三)、按「契約解除時，當事人雙方回復原狀之義務，除法律另有
    規定或契約另有訂定外，依下列之規定：(1)由他方所受領之
    給付物，應返還之。(2)受領之給付為金錢者，應附加自受領
    時起之利息償還之。」民法第259 條第1 、2 款定有明文。
    經查，原告請求解除契約，既屬有據，則其請求被告返還已
    付之價款275 萬元，及利息，依上開規定，核屬有據，應予
    准許。
(四)、按「當事人得約定債務人於債務不履行時，應支付違約金。
    」民法第250 條第1 項定有明文。原告主張依系爭買賣契約
    第7 條之約定，被告應給付既收金一倍之違約金等語，惟查
    ，系爭買賣契約第7 條係約定：「對前各條若乙方背約時願
    將既收金備還再加添新台幣既收金壹倍... 」此有系爭買賣
    契約在卷可稽（見本院卷第11頁），惟查被告所違反的約定
    係其他特約之第2 條，業經說明如上，顯非契約所載之第7
    條前各條，是原告以被告違反特約，欲請求支付違約金，顯
    與契約約定不符，其請求核屬有誤，不應准許之。
六、綜上所述，原告請求被告給付275 萬元及自97年6 月11日起
    至清償日止，按年息百分之5 計算之利息，為有理由，應予
    准許，逾此之請求，為無理由，應予駁回。
七、本件事證己臻明確，兩造其餘主張及舉證，與判決結果不生
    影響，不另一一論述，附此敘明。
八、結論，原告之訴一部有理由，一部無理由，依民事訴訟法第
    79條，判決如主文。
中    華    民    國    98    年    2     月    9    日
                  民事第二庭        法  官  吳思怡
正本係照原本作成。
如不服本判決，應於收受送達後20日內向本院提出上訴書狀，其
未表明上訴理由者，應於提出上訴後20日內向本院補提理由書狀
（均須按他造當事人之人數附繕本）。
中    華    民    國    98    年    2     月    9    日
                                    書記官  陳勃諺


司法院資訊處製作；財團法人民間司法改革基金會備份。
